【裁判字號】    97,台上,5021
【裁判日期】    971009
【裁判案由】    偽造文書
【裁判全文】
最高法院刑事判決            九十七年度台上字第五０二一號
上  訴  人  台灣高等法院檢察署檢察官
被      告  甲○○
上列上訴人因被告偽造文書案件，不服台灣高等法院中華民國九
十七年四月三十日第二審更審判決（九十六年度上更(一)字第六四
一號；起訴案號：台灣板橋地方法院檢察署九十一年度偵字第六
九五七號），提起上訴，本判決如下：
    主  文
原判決撤銷，發回台灣高等法院。
    理  由
本件原判決以公訴意旨略以：被告甲○○於民國八十四年十月間
，向林秋南購買位於台北縣土城市○○路八十二巷五號四樓房屋
及所坐落之土地，惟因林秋南之債權人吳美珠向法院聲請假扣押
前開房、地，被告與吳美珠協調不成，乃放棄購買，嗣該房、地
之第二順位抵押權人（第一順位為台灣土地銀行）即告訴人王仁
農經核算後認值得購買，乃同意承接，並支付新台幣（下同）十
三萬元予吳美珠後撤銷查封，因前開被告之買賣已將過戶完成，
告訴人乃徵得被告同意，將房、地登記為被告所有，惟所有權狀
由告訴人保管，詎被告竟於八十九年九月五日，以前開第二順位
抵押權之他項權利證書遺失為由，出具切結書，並偽造告訴人出
具之清償證明，持向板橋地政事務所申請塗銷前開第二順位抵押
權，而明知不實之事項，使地政事務所人員登載於職掌之文書上
，足生損害於告訴人；九十年二月間，被告意圖為自己不法之利
益，擬將前開房、地出售，乃先向板橋地政事務所以所有權狀遺
失為由，申請補發所有權狀獲准，而明知不實之事項，使地政事
務所人員登載於職掌之文書上，亦足生損害於告訴人；嗣至九十
年六月間，被告再將前開房、地出售予林治松，並將所有權移轉
登記予林治松。因認被告涉犯刑法第二百十六條、第二百十條之
行使偽造私文書罪嫌、同法第二百十四條之使公務員登載不實公
文書罪嫌、同法第三百四十二條第一項之背信罪嫌云云。經審理
結果，認被告之犯罪不能證明。因而維持第一審之無罪判決，駁
回檢察官在第二審之上訴。固非無見。
惟查：(一)審理事實之法院，對於案內一切證據，應綜合各方面情
形為整體之觀察，並賦予客觀之評價，其就對立事證所為之取捨
，必須分別予以說明，不能僅論列其中一面，而置他面於不顧，
否則，即有判決理由不備之違法。原判決維持第一審諭知被告無
罪之判決，雖於理由內論述並說明告訴人之債權一百五十萬元已
受清償，則原持有之所有權狀、他項權利證明書、清償證明，衡
情應有交付被告之必要云云。然依卷附土地建築改良物抵押權設
定契約書之記載，林秋男於八十四年八月二日提供坐落台北縣土
城市○○段貨饒小段八十二之三十八地號土地所有權應有部分四
分之一，及其上門牌編號台北縣土城市○○路八十二巷五號四樓
之房屋，與告訴人之間設定抵押權登記，擔保權利總金額本金最
高限額一百八十萬元（發查卷第二十三頁、第二十四頁）。而依
卷附九十年十二月二十四日詢問筆錄之記載，檢察事務官詢以：
「你能提出貨饒小段八十二之三十八地號土地及建築物之他項權
利書狀正本」後，告訴人答稱：「有的（閱畢發還）」（同上卷
第二十六頁正反面）。且告訴人始終堅稱因迄未受清償，故仍持
有上揭他項權利證明書。上情苟屬無誤，告訴人於九十年十二月
二十四日，似仍持有上揭抵押權相關之他項權利證明書之正本，
如何能連同清償證明一併交付被告？原判決置上情於未論，遽以
衡情告訴人因已受清償，應將他項權利證明書連同清償證明交付
被告，而為有利被告之認定，自有理由不備違法。(二)審理事實之
法院對於被告有利及不利之證據，應一律注意，詳為調查，綜合
全案證據資料，本於經驗法則以定其取捨，並將取捨證據及得心
證之理由於判決內詳為說明。故證據雖已調查，而尚有其他部分
並未調查，仍難遽為被告有利或不利之認定。原判決雖以被告曾
於八十八年八月十九日向台北縣警察局中和分局國光派出所報案
稱遺失上揭房屋、土地之所有權狀，基於被告不自證己罪之原則
，不能因被告未能提出確實證據資料證明其無罪，即反推其有偽
造文書之犯行，及被告嗣後為辦理所有權移轉登記，乃以遺失為
由申請補發，應屬權利之行使，無偽造文書之可言云云（理由四
、(四)、五）。然稽之卷內資料，被告於九十年一月六日書立切結
書，以其所有之八十五北板地字第一六三０二號、八十五北板建
字第一六一九二號所有權狀於九十年一月六日遺失為由，向台北
縣板橋地政事務所申請補發（偵字卷第四十一頁）。核與卷內被
告之文件遺失案件報案證明申請書所記載被告前於八十八年六月
十二日報案指稱房屋所有權狀之遺失日期，並不相符（發查卷第
一０三頁）。而卷附台北縣板橋地政事務所權狀字號０八五北板
地字第０一六三０二號土地所有權狀及同所權狀字號０八五北板
建字第０一六一九二號建物所有權狀等影本（同上卷第二十頁、
第二十一頁），苟告訴人持有該等所有權狀之正本，且被告明知
此情，仍以遺失為由申請補發無誤，即攸關被告有無明知不實之
事項而使公務員於職務上所掌公文書為不實登載罪責之成立，自
有根究明白之必要。原審未為詳查，逕認被告並無公訴意旨所指
刑法第二百十六條、第二百十四條行使使公務員登載不實文書之
罪行，非無證據調查未盡之違法。以上或為上訴意旨所指摘，或
屬本院得依職權調查之事項，應認原判決仍有撤銷發回更審之原
因。至被告被訴背信部分，雖非得上訴第三審之案件，然檢察官
就被告涉犯部分全部提起上訴，而被告所涉背信部分，與檢察官
上訴意旨所指被告涉犯行使偽造私文書罪間，是否具有修正前刑
法牽連犯裁判上一罪關係，其事實與適用法令之當否未臻明瞭，
尚待事實審調查釐清，本乎審判不可分之原則，併予發回。
據上論結，應依刑事訴訟法第三百九十七條、第四百零一條，判
決如主文。
中    華    民    國  九十七  年    十    月    九    日
                      最高法院刑事第六庭
                          審判長法官  洪  清  江
                                法官  韓  金  秀
                                法官  林  勤  純
                                法官  李  錦  樑
                                法官  陳  國  文
      本件正本證明與原本無異
                                      書  記  官
中    華    民    國  九十七  年    十    月   十六   日
                                                      Ｒ


司法院資訊處製作；財團法人民間司法改革基金會備份。
